臺北高等行政法院判決
　　　　　　　　　　　　　　　　　　 95年度訴字第03619號
　　　　　　　　　　　　　　　.
原　　　告　天賜開發事業股份有限公司
代　表　人　甲○○（董事長）
被　　　告　財政部臺灣省北區國稅局
代　表　人　凌忠嫄（局長）住同上
訴訟代理人　乙○○
上列當事人間因營利事業所得稅事件，原告不服財政部中華民國
95年8 月21日台財訴字第09500286720 號（案號：第00000000號
）訴願決定，提起行政訴訟。本院判決如下：
　　主  文
原告之訴駁回。
訴訟費用由原告負擔。
　　事  實
一、事實概要：原告民國（下同）92年度營利事業所得稅結算申
    報，列報利息支出新臺幣（下同）1,912,682 元，經被告初
    查核定0 元，補徵稅額385,183 元。原告不服，申請復查，
    經被告95年4 月14日北區國稅法一字第0950011836號復查決
    定書准予追認利息支出539,944 元；原告仍不服，向財政部
    提起訴願，亦遭決定駁回，遂向本院提起本件行政訴訟。
二、兩造聲明：
　(一)原告聲明：訴願決定、復查決定及原處分不利原告部分均撤
              銷。
  (二)被告聲明：駁回原告之訴。
三、兩造之爭點：
    被告否准以原告負責人為借款名義人之利息支出，於法是否
    有據？
　(一)原告主張之理由：
    1.原告當初向中國農民銀行大安分行（下稱農民銀行）辦理
      融資，為配合銀行作業需要，分戶辦理，化整為零，方便
      融資，解決企業經營所需資金，否則公司實無法取得如此
      高額貸款，被告與訴願機關不察，仍剔除部分利息，實有
      違誤。
    2.原告負責人全家都是原告的股東，因為以公司名義借錢有
      一定的限額，超過的部分只好用股東的名義向銀行借款，
      此僅為一變通方法，希望鈞院能夠加以斟酌。原告以前公
      司有盈餘時，亦是採用此種方法貸款，被告並無意見，但
      後來公司虧損後，被告反而不予認列，實有失公平原則。
  (二)被告主張之理由：
    1.按「會計基礎，凡屬公司組織者，應採用權責發生制。」
      為所得稅法第22條第1 項前段所明定。次按「凡應歸屬於
      本年度之費用或損失，除會計基礎經核准採用現金收付制
      者外，應於年度決算時，就估列數字以『應付費用』科目
      列帳。」「營利事業向金融業借款，其利息支出之認定，
      以使用該事業名稱所借入之款項為限，其以個人名義借款
      轉貸營利事業運用者，除第5 款規定情形外，該事業支付
      個人之利息，如經取得個人出具之收據，並依法辦理扣繳
      所得稅，可核實認定。」為行為時營利事業所得稅查核準
      則（下稱查核準則）第64條前段及第97條第12款所規定。
    2.原告92年度列報利息支出1,912,682 元，原查以其估列利
      息支出與事實不符、非以原告名義借入款項及無法說明借
      款用途不予認列，核定0 元。原告申經復查追認利息支出
      539,944 元，仍表不服提起訴願，遭財政部訴願決定駁回
      。
    3.依查核準則第97條第12款前段規定，營利事業向金融業借
      款，其利息支出之認定，以使用該事業名稱所借入之款項
      為限。本件經被告就原告提示之資料查核結果，原告列報
      利息支出1,912,682 元，其中非以原告名義借入款項計15
      , 000,000 元，利息支出1,372,738 元，依上開規定，自
      不得列為利息支出。原告訴稱貸得款項皆供公司業務營運
      之用，惟依查核準則第97條第12款後段規定，以個人名義
      借款轉貸營利事業運用者，除第5 款規定情形外，該事業
      支付個人之利息，如經取得個人出具之收據，並依法辦理
      扣繳所得稅者，可核實認定。原告未支付個人利息，取得
      收據及辦理扣繳，被告否准認列，並無不妥，原告所訴，
      未提示相關資料供核，空言主張，核無足採，依首揭規定
      原處分並無不合，請予維持。
    4.本件貸款明細及利息金額見原處分卷第131 頁，第1 筆是
      用公司名義，第2 筆（1000萬元）、第3 筆（500 萬元）
      都是用公司負責人的名義。被告採取權責發生制計算，認
      為本件原告系爭年度的應付利息為1,912,682 元，後來有
      追認一部分，剩下1,372,738 元（即本案爭執的部分），
      被告認為那是以公司負責人名義貸款，所以不予認列。
    5.原告指稱以前年度亦有相同情形之利息支出，卻仍被准予
      認列，被告將會進行追查以前年度之核課。
　　理  由
一、原告起訴主張：原告為公司之營運需要，向農民銀行借款20
    ,900,000元，因受限於融資額度，才分成3 筆，其中5,900,
    000 元借款名義人為原告，其餘10,000,000元及5,000,000
    元，借款名義人為原告負責人，原告就3 筆借款於系爭年度
    分別支出539,944 元、915,159 元及457,579 元，合計1,91
    2,682 元，原告乃於營利事業所得稅結算申報時核實申報之
    ，詎被告僅追認列其中以原告為借款名義人之539,944 元，
    其餘2 筆以原告負責人為借款名義人之合計1,372,738 元，
    則予剔除，於法有違，為此訴請如聲明所示云云。
二、被告則以：系爭利息支出1,372,738 元，其借款名義人不是
    原告，而是原告負責人，且亦無證據證明係原告負責人轉貸
    原告運用，是被告予以否准認列等語置辯，求為判決駁回原
    告之訴。
三、按所得稅法第24條第1 項規定：「營利事業所得之計算，以
    其本年度收入總額減除各項成本費用、損失及稅捐後之純益
    額為所得額。」
四、本件兩造不爭系爭2筆借款10,000,000元及5,000,000，其借
    款名義人為原告負責人甲○○，92年度利息支出合計1,372,
    738元，此有農民銀行放款利息收據在原處分卷頁123以下可
    稽，堪認為真實。
五、是本件之爭執，在於被告否准以原告負責人為借款名義人之
    利息支出，於法是否有據？
六、經查：
  (一)按在權責發生制下，一筆借入款可在公司帳上認列相關利息
    費用之要件有下列3 者，若符合此3 要件，則原則上即應許
    其認列為利息費用：
    1.公司確有借入該筆款項（即有借貸發生）。
    2.該借入款項必須實際供營業上使用。
    3.該筆利息債務確實已發生（不問是否支出現金）。
  (二)又按行為時公司法第1 條規定：「本法所稱公司，謂以營利
    為目的，依照本法組織、登記、成立之社團法人。」第2 條
    第4款規定：公司分為……：四  股份有限公司：指二人以
    上股東或政府、法人股東一人所組織，全部資本分為股份；
    股東就其所認股份，對公司負其責任之公司。」由以上規定
    可知，公司與公司之股東有其各自獨立之人格，不可混為一
    談，尤其資合公司之股東以其出資額負有限責任，為保障債
    權人之權益，更應嚴格區分公司與股東之財產，合先指明。
  (三)承上，公司因營業上需要借入款項時，自應以公司之名義借
    入，否則難以區分係為公司借入或為股東個人借入，其因而
    產生之利息費用即難信其為公司而支出，惟公司有事實上困
    難而須借用股東之名義借入款項，亦無完全不許之理，惟為
    符合前述法人人格之獨立性之要求，公司應選擇下列兩種交
    易型態之一種：
    1.公司可另成立承擔股東債務之債務承擔契約（但根據本件
      原告主張之理由觀察，銀行應該不會同意，否則直接以公
      司名義借入即可）。
    2.或由公司與股東另成立一個借貸契約。
    若不為上述交易安排，則該筆債務根本不會成為公司所負擔
    之債務，公司帳上自無認列該等負債之可能，本件原告既未
    成立債務承擔契約（因銀行方面之債務人仍為股東），則只
    能認為公司與股東有借貸關係（事實上，原告亦應認有借貸
    關係，因依原告之主張，該公司係利用股東名義為公司借入
    該筆款項後再「轉（貸）」給公司），此時，公司帳上負債
    科目名稱應改為股東往來，而非銀行貸款。
  (四)按行為時查核準則第97條第12款規定：「營利事業向金融業
    借款，其利息支出之認定，以使用該事業名稱所借入之款項
    為限，其以個人名義借款轉貸營利事業運用者，除第5 款規
    定情形外，該事業支付個人之利息，如經取得個人出具之收
    據，並依法辦理扣繳所得稅，可核實認定。」此一規定乃是
    「待證事實法律化」之表現，並且從權責發生制之精神轉向
    現金收付制，其目的在確保交易流程之事後可檢證性，係為
    因應關係人交易間之可能之弊端而為之規範，參諸前揭之說
    明，此一規定於所得稅法並無牴觸，被告予以適用，自無不
    合。
  (五)查系爭借款之2 筆借款之名義人為原告負責人甲○○，已如
    前述，且為原告所不爭，則依前揭公司法之規定，該筆借款
    並非原告法人所負之債務，而係其負責人個人所負之債務，
    而原告復未依前述之說明，證明其已承擔其負責人所負之債
    務，或者證明其已向其負責人轉借得該筆款項，業已支付利
    息（因為甲○○依約必須支付利息給銀行，其不可能不向原
    告收取利息，如真的不向原告收取利息，則原告根本沒有利
    息支出，則亦不用再問是否為供營業上使用），並取具收據
    且依法辦理扣繳所得稅，是被告剔除系爭利息支出，於法自
    無不合。
  (六)至原告主張以往年度就系爭利息支出均未剔除云云，惟查此
    乃原告未理解現行所得稅法制所致，按現行營利事業所得稅
    係採申報制，由稅捐稽徵機關保留事後之查核權，且為達稽
    徵經濟之原則，僅採取抽查的方式而未予全查，因此，當申
    報書上有稽徵機關沒有發現之錯誤而未予剔除時，並不代表
    爾後於不同年度發覺同類型之錯誤時，就不能再予剔除，附
    予敘明。
七、綜上所述，原告之主張，無足採信，原處分否准認列系爭利
    息支出，認事用法，均無違誤，復查決定及訴願決定遞予維
    持，亦無不合，原告徒執前詞，訴請撤銷，為無理由，應予
    駁回。
據上論結，本件原告之訴為無理由，爰依行政訴訟法第98條第3
項前段，判決如主文。
中　　華　　民　　國　　96　　年　 　5　　月　 10  　 日
                  第五庭審判長法  官　張　瓊　文
                              法  官　蕭　忠　仁
                              法  官　王　碧　芳
上為正本係照原本作成。
如不服本判決，應於送達後20日內向本院提出上訴狀並表明上訴
理由，如於本判決宣示後送達前提起上訴者，應於判決送達後20
日內補提上訴理由書（須按他造人數附繕本）。
中　　華　　民　　國　　96　　年　　 5 　 月　 10　   日
            　　　　　　　　　書記官  徐  子  嵐
